【裁判字號】    98,上易,85
【裁判日期】    981020
【裁判案由】    侵權行為損害賠償
【裁判全文】
臺灣高等法院臺南分院民事判決    98年度上易字第85號
上   訴   人  丙○○
訴 訟 代理人  丁○○
被 上 訴  人  甲○○
兼訴訟代理人  乙○○
上列當事人間因傷害案侵權行為損害賠償事件，上訴人對於中華
民國98年3月10日臺灣臺南地方法院第一審判決（97年度訴字第5
91號）提起上訴，本院於98年10月6日言詞辯論終結，判決如下
：
    主  文
上訴駁回。
第二審訴訟費用由上訴人負擔。
    事實及理由
一、被上訴人乙○○、甲○○主張：
甲、本訴部分：
（一）上訴人與被上訴人乙○○係夫妻關係，因相處不睦而分居
      中，二人所育長子黃昱德與上訴人同住，長女黃昱禎及次
      子黃昱恩與被上訴人乙○○同住。於民國（下同）95年5
      月2日，被上訴人乙○○與父、母一同至上訴人之主恩中
      醫診所欲探視黃昱德時，上訴人卻故意不理會。此時，被
      上訴人乙○○因上訴人及其親屬曾有多次拒絕或刁難之情
      形，為保全證據才按下錄音筆開始錄音存證，上訴人見狀
      ，意圖湮滅證據，隨即動手搶走被上訴人乙○○手中之錄
      音筆並折斷，丟擲在地。上訴人於爭搶錄音筆過程中，毆
      打被上訴人乙○○之手臂，並用力扳開被上訴人乙○○之
      手指，因而導致被上訴人乙○○受有右手食指撕裂傷、肢
      體多處鈍挫傷等傷害，案經被上訴人乙○○提出刑事告訴
      ，由原審法院以95年度簡字第2833號刑事判決上訴人丙○
      ○毀損及傷害罪刑確定。是則，上訴人縱認被上訴人乙○
      ○之行為有妨害其看診，自可依當時情況請求被上訴人乙
      ○○離開、或報警，以為救濟，惟上訴人竟以上開搶奪錄
      音筆及傷害行為，自不得主張正當防衛。又被上訴人乙○
      ○以錄音筆保全證據之行為並未侵害上訴人權益，縱認可
      構成侵權行為情事，乃2人互為侵權行為，此與雙方行為
      為損害之共同原因有別，亦無過失相抵之適用。且上訴人
      所辯被上訴人乙○○至上訴人之診所，以自己自備之MP3
      竊錄上訴人與病患之問診內容，伊為維護病患隱私才予以
      制止等語，僅牽涉上訴人傷害之動機，與被上訴人乙○○
      受傷害結果間並無相當因果關係，自亦無過失相抵原則之
      適用。
（二）另被上訴人乙○○依兩造協議之探視方式，於95年10月6
      日至上訴人丙○○之診所探視黃昱德，並由被上訴人甲○
      ○以V8攝影機拍攝被上訴人乙○○與黃昱德親子互動之畫
      面時，上訴人丙○○之母親在旁質問乙○○為何不帶其他
      小孩（指與乙○○同住之子女黃昱禎、黃昱恩）同來，並
      推擠被上訴人乙○○，被上訴人乙○○唯恐因而發生衝突
      ，拿出手機欲打電話請求警察協助，並要求在旁之被上訴
      人甲○○將V8攝影機對著乙○○拍攝，詎料，上訴人丙○
      ○竟以手撥開攝影機，致甲○○右臉右頸挫傷紅腫，門牙
      挫傷搖動，右上唇撕裂傷，經甲○○提出刑事告訴，亦由
      原審法院以96年度簡字第686號刑事判決上訴人傷害罪刑
      確定。再當日係經上訴人同意將黃昱德由樓上帶到1樓，
      交由被上訴人乙○○探視，被上訴人乙○○及甲○○並未
      進入上訴人之診間，而被上訴人甲○○僅在一旁拍攝被上
      訴人乙○○與黃昱德相處之情形，並未拍攝診所內之病人
      ，不可能有上訴人所辯稱侵害上訴人及病人權益可言，亦
      即並未致上訴人受有不法侵害，上訴人竟基於傷害之故意
      ，動手摑打被上訴人甲○○之臉部，自不得為正當防衛，
      此亦經上開刑事判決認定明確。被上訴人甲○○以V8攝影
      機拍攝被上訴人乙○○及黃昱德相處情形之行為並未侵害
      上訴人權益，縱認可構成侵權行為情事，乃2人互為侵權
      行為，此與雙方行為為損害之共同原因有別，亦無過失相
      抵之適用。
（三）稽上，上訴人於前揭時、地致被上訴人乙○○、甲○○受
      有前述傷害，已侵害被上訴人乙○○、甲○○之身體權及
      健康權。另上訴人丙○○於爭執過程中，毀損被上訴人乙
      ○○之錄音筆及V8攝錄影機，致不堪使用，亦已侵害被上
      訴人乙○○之錄音筆及V8攝錄影機所有權。且上訴人丙○
      ○之上述侵權行為為造成被上訴人乙○○、甲○○所受上
      述損害之直接原因，顯有相當因果關係。爰依民法第184
      條第1項、第193條第1項、第195條第1項前段、第215條等
      規定，請求上訴人賠償被上訴人乙○○、甲○○下列損害
      ：
    被上訴人乙○○部分：
    (1)醫療費支出：被上訴人乙○○因上訴人之傷害行為而支出
      醫療費用新台幣（下同）1,534元，有國立成功大學醫學
      院附設醫院（下稱成大醫院）收據1紙可證。
    (2)慰撫金：被上訴人乙○○係中國醫藥大學學士後中醫系畢
      業，目前職業為中醫師，且為恩典中醫診所之負責人，在
      社會上有相當之地位，遭上訴人予以傷害，致其身體上、
      精神上之痛苦，難以言喻。為此，請求上訴人丙○○賠償
      慰撫金30萬元。
    (3)錄音筆及V8攝錄影機之回復原狀費用：被上訴人乙○○之
      錄音筆及V8攝錄影機因遭上訴人丙○○毀損致不堪使用，
      重新購買所需之費用為35,890元，請求賠償35,890元。
    (4)以上總計為337,424元。
    被上訴人甲○○部分：
    (1)醫療費支出：被上訴人甲○○因上訴人之傷害行為而支出
      醫療費用1,740元，有成大醫院收據l紙、惠眾牙醫診所醫
      療費用明細1紙、佳威牙醫診所醫療費用明細2紙、賢德醫
      院門診掛號收據9紙及全美牙醫診所醫療費用明細1紙可證
      。又被上訴人甲○○因前述傷害，造成門牙動搖及脫位，
      需進行植牙所需之費用為191,740元。
    (2)慰撫金：被上訴人甲○○係紐西蘭之大學畢業，目前為中
      醫師助理在社會上有相當之地位，因遭上訴人丙○○傷害
      ，造成門牙動搖及脫位，且因脫位之門牙已無法回復而需
      植牙，一年多來不斷就診，且每日飲食不便，致身體上、
      精神上飽受極大痛苦，難以言喻。為此，請求上訴人丙○
      ○賠償慰撫金30萬元。
    (3)以上合計為491,740元
    （原審判命上訴人應給付被上訴人乙○○37,133元、給付被
    上訴人甲○○241,740元，並駁回被上訴人等其餘之訴；僅
    上訴人就其敗訴部分聲明不服而提起上訴。）
乙、反訴部分：
（一）按因侵權行為所生之損害賠償請求權，自請求權人知有損
      害及賠償義務人時起，2年間不行使而消滅，民法第197條
      第1項前段定有明文。上訴人主張被上訴人乙○○於95年5
      月2日至其診所滋擾為由，而向被上訴人乙○○請求損害
      賠償，惟上訴人係於97年9月26日提出本件反訴起訴，依
      前述規定，上訴人之請求顯然已逾2年之請求權時效，不
      得再行請求。
（二）被上訴人乙○○係依臺灣臺中地方法院（下稱臺中地院）
      95年度家抗字第15號協調筆錄所協議成立之探視方式，於
      95年10月6日至上訴人之主恩診所探視黃昱德，並由被上
      訴人甲○○以V8攝影機拍攝乙○○與黃昱德親子互動之畫
      面，被上訴人等當日並無不法，上訴人竟對被上訴人甲○
      ○提出妨害秘密之告訴，惟因無法提出任何證據而撤回告
      訴。可知，上訴人所言，實屬不實（原審判決駁回上訴人
      之反訴，上訴人就此敗訴部分並提起上訴）。
丙、並為答辯聲明：(一)本訴部分：1.上訴駁回。2.第二審訴訟費
    用由上訴人負擔。(二)反訴部分：1.反訴上訴駁回。2.第二審
    訴訟費用由反訴上訴人負擔。
二、上訴人丙○○則以下列等語資為抗辯：
甲、本訴部分：
（一）被上訴人乙○○於95年5月2日偕其父母、姐姐3人於下午
      至上訴人之診所，以自備之MP3竊錄上訴人與病患之問診
      內容，無故挑釁上訴人，上訴人為維護病患隱私，乃以言
      語制止，被上訴人等仍置之不理，繼又高聲唸出看診病患
      之健保IC卡及電腦螢幕所顯示之個人資料，並以MP3錄下
      上開資料，上訴人隨手拿起MP3請其不要再錄了，被上訴
      人於是出手爭搶，並用口先咬上訴人左手臂之手腕上方，
      此時被上訴人之父母相繼進入看診間並將上訴人推倒在椅
      子上，被上訴人乙○○再用口咬上訴人左手，致上訴人手
      中所握MP3摔落地上。本件爭執係因被上訴人乙○○挑釁
      才會發生，自應負最大之責任。至於被上訴人乙○○所致
      之傷害，是因為被上訴人乙○○及其父母抓著上訴人不放
      ，彼此有拉扯行為，因此不慎造成傷痕，但絕非出於傷害
      之故意，亦難歸責於上訴人。當時上訴人係基於診所醫師
      之地位，為即時保護病患之名譽、隱私及人身安全，以損
      害中最輕微之手段，制止被上訴人繼續侵犯權益，應符合
      「正當防衛」之要件。況上訴人當時僅為阻止被上訴人甲
      ○○之侵權行為，於撥開攝錄影機之際，應無預見其右臉
      、右頸有挫傷或導致其門牙挫傷搖動危險之可能。被上訴
      人甲○○對此事故之發生亦應負相當之責任，不可謂全無
      過失。且依被上訴人97年9月12日於原審所提出之民事準
      備書狀第3頁上載「拒絕原告乙○○探視，又催促護士以
      原告乙○○干擾其看診為由報警，上述事實，有當日錄音
      及譯文可證」，由此可知被上訴人自承上訴人於當時確實
      有「先要求被上訴人乙○○離開，並警告要報警處理」之
      事實，因被上訴人仍不聽從，上訴人始行使正當防衛之行
      為，自無不當。
（二）觀之被上訴人乙○○所提供之成大醫院診斷證明書上醫師
      囑言：病人於95年5月2日19時31分至本院急診求治等語，
      縱屬為真，惟被上訴人乙○○於當日下午4點多即自行離
      開上訴人診所，且依95年5月2日成大門診收據所載，既然
      是掛急診，必定為緊急狀況下就診，然事故地離成大醫院
      不到10分鐘車程，為何遲至19時31分才到醫院就醫呢？因
      此，上訴人質疑其傷害之因果關係。另一被上訴人甲○○
      發生事故當日之成大診斷書上醫師囑言：病人於9時16分
      至本院急診求治，經診治後於9時30分離院，前後只有14
      分鐘；又觀當日成大急診收據載：「掛號費240元，證明
      書200元，部份負擔450元」，未有任何治療或檢查費用。
      則以成大之醫學中心之地位，病患掛急診若有治療之必要
      ，不可能不為其治療，除非病患非為治療，只為取得證明
      。而被上訴人甲○○事後又於多家診所開立證明書及收據
      ，亦請被上訴人等就就醫必要性之事實及其因果關係負舉
      證之責任。
（三）被上訴人乙○○主張財物損失恢復原狀費用，有全國電子
      估價單乙紙為據，經上訴人查詢該店店員答稱：「（何時
      會開估價單？）因為估價單為報價功能，不一定要買才開
      ，隨時都可以開給你。報價跟買價不一定相等，因為有時
      候會因為購買數量，或折扣卡等關係，會有折價空間。（
      那有跟全國電子買東西，一定會開統一發票嗎？）一定會
      ，否則即為逃漏稅」，又觀之被上訴人所提估價單上只有
      品名、規格、數量、價格，並未載明日期，且依全國電子
      之商譽及購買價款35,890元之金額，實無不開統一發票之
      道理，故依此難認定被上訴人有此費用之產生或為恢復原
      狀之費用；且被上訴人於鈞院95年度家上字第74號該案審
      理中曾提供當日所錄得影帶（雖經剪接）為證據使用，既
      然還可存取剪接，即使當日實有損壞，理應不致於有致全
      損不能修復之狀況，故依民法第213條第1項規定須以回復
      原狀為原則，就此被上訴人應負舉證之責任。再者，縱被
      上訴人於97年10月21日提出「鴻進貿易股份有限公司」維
      修單，及「全國電子/全國數位」客戶送修單為證，然本
      件發生日期係95年5月2日，觀諸上開證物所載之送修日期
      分別為「（西元）2006月08月10日」及「97年10月8日」
      ，距離事發日期已有相當之時日，尤以「全國電子/全國
      數位」客戶送修單所載之「97年10月8日」，應係被上訴
      人為事後補證所為，其送修之情況是否為事發當時所致之
      真實損壞，已不無疑義？況其上所載檢查結果（處理結果
      ）之「無法修復」，究係外觀無法修復？內部零件無法修
      復？抑或其他情況之無法修復？其實際損壞情形，猶仍待
      查。果如被上訴人所稱之「無法修復」，何以仍得如「鴻
      進貿易股份有限公司」維修單上所載之「救客人資料」，
      並進而「資料燒成光碟」？其中有矛盾之處，至為明顯。
（四）被上訴人甲○○自95年10月事發起至96年6月止均在賢德
      醫院治療，是賢德醫院就甲○○之牙齒狀況應甚為清楚，
      所為之醫療判斷應最為正確。而賢德醫院所開立之診斷證
      明書上載「病名：患者於95年10月26日因牙齒搖動（#11
      21）至牙科就診，給予齒列夾板固定（#00 00 00 00）。
      醫師囑言：宜吃流質食物並定期追蹤以避免牙齒壞死造成
      併發症。」衡此，被上訴人甲○○於95年10月6日所受牙
      齒搖動之傷害，後續之治療行為應為賢德醫院診斷書上載
      「以齒列夾板固定，並宜吃流質食物並定期追蹤治療」，
      實無植牙之必要性。原審逕以甲○○提出之植牙治療計劃
      推論為治療上之必要費用，而未審酌其治療之必要性，顯
      有判決理由不備之違法。再者，自95年10月事發迄今已2
      年餘，被上訴人甲○○仍僅提出植牙治療計劃，期間內並
      未施行植牙治療行為，復參酌上開賢德醫院之診斷意見，
      足認被上訴人當時所受「牙齒搖動」之傷害與植牙治療間
      ，無直接之因果關係；且係原審諭知後，被上訴人始委由
      全美牙醫診所就伊植牙之「需求」提出計劃，而非因植牙
      之「必要」始提出。因此，被上訴人臨訟提出之植牙計劃
      並不可採。
（五）按慰撫金之賠償以人格權遭受侵害，使精神上受有痛苦為
      必要。惟本案發生至今已屆2年，被上訴人等若果因此精
      神受有重大打擊，又豈可能於兩年期間內不聞不問，亦未
      向上訴人有任何請求？又果真如被上訴人等所稱精神受有
      重大打擊乙節，亦未見被上訴人等就此舉證以實其說。另
      按「損害之發生或擴大，被害人與有過失者，法院得減輕
      賠償金額，或免除之。」民法第217條第1項定有明文。被
      上訴人2人明知當時與上訴人丙○○因子女監護、離婚及
      履行同居事件，感情已發生重大裂痕，互有訟爭。詎乙○
      ○仍藉口探視幼子，卻二度手持錄音筆、V8攝影機等器材
      ，強行進入上訴人位於臺南市○區○○路182號主恩中醫
      診所內，大聲吆喝，並在看診室內阻擾上訴人對病患進行
      看診，諸此種種作為，均顯示渠等並非單純為了探視幼子
      而來，而係基於報復上訴人及不法取得有利於己之證據而
      來。衡此，本件侵權行為之發生，難謂被上訴人無過失。
      惟原判決以雙方互為侵權行為，無過失相抵原則之適用云
      云，認上訴人主張被上訴人與有過失乙節為無理由，顯然
      漏未審酌上情，自屬判決違背法令。
乙、反訴部分：
（一）原審判決就反訴被上訴人吳雅芳於95年5月2日與其父、母
      等人未事先與反訴上訴人丙○○協調探視小孩時間，逕自
      以探視小孩為由前往反訴上訴人之診所內，並干擾反訴上
      訴人看診，有證人方瑞彬、蘇裕仁為證，並認定反訴被上
      訴人乙○○行為已屬侵害反訴上訴人看診及其他病人之就
      診權益，已如上述。惟按民法第129條第1項第1款所稱之
      請求，並無需何種之方式，衹債權人對債務人發表請求履
      行債務之意思即為已足。最高法院51年台上字第3500號、
      51年台上字第490號判例意旨參照。反訴上訴人於事發後
      ，曾多次要求被上訴人出面處理上開侵權行為之賠償事宜
      ，惟反訴被上訴人均置之不理，反訴上訴人原不追究反訴
      被上訴人之上開民事責任，惟被上訴人先就本訴部分提出
      民事起訴，上訴人始提出本件反訴，是上訴人已依法提出
      請求賠償之意思表示如上，自有中斷消滅時效之效果。本
      事件應從96年3月上訴人訴請判決離婚之訴後起算2年始為
      恰當，如被上訴人就時效期間之起算有所爭執，應由被上
      訴人負舉證責任。原審判決逕以反訴上訴人之民事起訴狀
      期日為審認之依據，認事用法顯有違誤。衡此，反訴被上
      訴人確有侵權行為，依法應賠償反訴上訴人之損害30萬元
      。
（二）反訴被上訴人於95年10月6日至反訴上訴人丙○○之中醫
      診所係為探視幼子黃昱德，上訴人並未阻止其行使探視黃
      昱德之權利，惟甲○○、乙○○二人明知當時雙方多件訟
      爭，竟藉探視幼子之名，持V8攝影機拍攝上訴人位於臺南
      市○區○○路182號主恩中醫診所內狀況，顯有干擾上訴
      人對病患進行看診之情事。是甲○○「攝影行為」與乙○
      ○探視幼子黃昱德無關，自不容其以攝影探視幼子狀況為
      由，為攝影反訴上訴人診所及干擾診所醫病權益之實。衡
      此，反訴被上訴人甲○○、乙○○應就其95年10月6日持
      V8攝影機干擾反訴上訴人行醫之權益，負侵權行為之損害
      賠償責任。原審判決逕以反訴被上訴人2人係依約探視為
      由，漏未審酌渠等持V8攝影機攝影診所之行為與探視幼子
      並無關，而論斷其無不法之行為，認事用法尚嫌率斷。
（三）本件上訴人係在地執業之有名中醫師，平時亦常受邀至各
      學校、機關、團體講演，社會地位崇高，被上訴人乙○○
      等利用上訴人看診之時段藉故鬧事，並在上訴人之病患面
      前指摘伊不是、貶抑伊人格，嚴重損害上訴人之名譽及信
      用，實令上訴人精神痛苦不已，其所受非財產上之損害不
      可言喻，上訴人即得依民法第195條第1項規定，請求被上
      訴人乙○○應就95年5月2日在上訴人診所拍攝，及對上訴
      人人身攻擊之精神損害賠償30萬元；請求被上訴人乙○○
      、被上訴人甲○○2人就95年10月6日滋擾上訴人及家人、
      病患，致上訴人精神上、名譽上之損害，連帶給付上訴人
      30萬元。
丙、並為上訴聲明：(一)本訴部分：1.原判決不利於上訴人部分廢
    棄。2.上開廢棄部分，被上訴人在第一審之訴駁回。3.第一
    、二審訴訟費用由被上訴人等負擔。(二)反訴部分：1.原判決
    廢棄。2.上開廢棄部分，被上訴人乙○○應給付上訴人30萬
    元，並自第一審反訴起訴狀繕本送達翌日起至清償日止，按
    週年利率5%計算之利息。被上訴人乙○○及甲○○應連帶給
    付上訴人30萬元，並自第一審反訴起訴狀繕本送達翌日起至
    清償日止，按週年利率5%計算之利息。3.反訴第一、二審訴
    訟費用由被上訴人負擔。
三、本院之判斷：
甲、本訴部分：
（一）按當事人主張有利於己之事實者，就其事實有舉證之責任
      ；民事訴訟法第277條前段定有明文。又主張常態事實者
      ，就其事實無庸舉證，主張變態事實者，應就變態事實負
      舉證義務，此為舉證責任分擔原則。再者，原告（即本件
      之被上訴人）對於自己主張之事實（即起訴事實）已盡證
      明之責後，被告（即本件之上訴人）對其主張於抗辯之事
      實，並無確實證明方法或僅以空言爭執者，當然認定其抗
      辯事實之非真正，而應為被告不利益之裁判；另主張法律
      關係存在之當事人，僅須就該法律關係發生所須具備之特
      別要件，負舉證之責任，至於他造主張有利於己之事實，
      應由他造舉證證明（最高法院18年上字第1679、2855號及
      52年台上字第518號判例參照）。茲查，被上訴人乙○○
      主張95年5月2日因前往上訴人診所探視兩造之子黃昱德，
      上訴人出手爭搶被上訴人手上之錄音筆、攝錄機，於雙方
      拉扯中遭上訴人毀損，致令不堪使用；且於爭搶過程中被
      上訴人乙○○受有右手食指撕裂傷及肢體多處鈍挫傷等傷
      害；另95年10月6日被上訴人甲○○陪同乙○○至上訴人
      丙○○之診所探視黃昱德，亦遭上訴人丙○○以左手撥開
      甲○○右手手中之攝影機致甲○○右臉、右頸挫傷紅腫，
      門牙挫傷搖動，右上唇撕裂傷等情，且上訴人坦認其有搶
      奪錄音筆，並以手撥掉攝影機，因兩造有拉扯致被上訴人
      受傷等情（見本院卷第28、29、42頁），復有被上訴人乙
      ○○提出成大醫院95年5月2日乙種診斷證明書、全國電子
      客戶送修單、估價單及訂購單計5紙；被上訴人甲○○提
      出成大醫院95年10月6日乙種診斷證明書、開慈牙醫診所
      診斷證明書等等為證。至於有關上訴人傷害乙○○部分之
      刑事責任，業經原法院95年度簡字第2833號刑事判決處以
      拘役50日，如易科罰金以銀元300元折算1日，傷害甲○○
      部分亦經原法院96年度簡字第686號刑事判決處以拘役40
      日，如易科罰金，以新台幣1千元折算1日確定在案，亦有
      各該刑事判決在卷可參（見原審卷第6-16、135-136、160
      -161、172-174、176、182頁），並經本院依職權調閱刑
      事相關卷證核閱無訛，堪信為實。則依上開舉證責任分配
      原則，本件被上訴人等既已就自己主張遭上訴人傷害、毀
      損等情，提出相當之證明，堪認已盡舉證之責；上訴人對
      被上訴人等主張之抗辯之事實，自應負舉證之責。再衡諸
      經驗法則，上訴人搶奪被上訴人手中之錄音筆、攝影機，
      並進而拉扯，必致被上訴人發生傷害之情形，此結果為上
      訴人能預見且得預見受傷，且不違背其本意，其有傷害之
      故意足堪認定。上訴人僅空言辯稱：因彼此有拉扯行為，
      不慎造成被上訴人等些許傷痕，但絕非出於傷害之故意，
      亦難歸責於上訴人云云，不足採取。
（二）上訴人辯稱：伊當時阻止被上訴人以錄音機、V8攝影機錄
      音、攝影侵害醫及病人之隱私，自屬正當防衛，不應負賠
      償責任云云。惟按「對於現時不法之侵害，為防衛自己或
      他人之權利所為之行為，不負損害賠償之責。但已逾越必
      要程度者，仍應負相當賠償之責」，民法第149條定有明
      文。又按「所謂正當防衛，乃對於現時不法之侵害為防衛
      自己或他人之權利，於不逾越必要程度範圍內所為之反擊
      行為。又此反擊行為，必加損害於侵害人，始生正當防衛
      之問題，至正當防衛是否過當，又應視具體之客觀情事，
      及各當事人之主觀事由定之，不能僅憑侵害人一方受害情
      狀為斷」（最高法院64年台上字第2442號判例參照）。茲
      查，本件被上訴人乙○○、甲○○以探視長子黃昱德之名
      進入上訴人之診所，而上訴人當時尚在看診中，已經證人
      方瑞彬、蘇裕仁證述在卷（見臺灣臺南地方法院檢察署【
      下稱臺南地檢署】於95年度核交字第519號卷，第17至21
      頁），亦有上訴人所繪之現場圖附於臺南地檢署卷第14頁
      可參。可知本件案發地點均為上訴人之診所，且為上訴人
      門診時間，被上訴人乙○○、甲○○持錄音、錄影設備進
      入，自有妨礙上訴人看診及商譽之嫌，惟縱或被上訴人乙
      ○○、甲○○之舉已達不法侵入或妨礙秘密之程度，上訴
      人亦可依其他和平方式處理，不必以爭搶錄音、錄影設備
      致生肢體衝突，雙方發生拉扯受傷為必要、唯一之方法反
      擊，而事實上，上訴人卻以上開方法加損害於受害人，顯
      然已逾必要程度，依前開說明，上訴人上開所辯其係正當
      防衛云云，自不足採。
（三）且查，被上訴人甲○○於95年10月6日遭上訴人打傷後，
      於同日9時16分許至成大醫院就醫時，因當日為中秋節國
      定假日，醫院無牙醫看診，急診醫師於目視觸診發現甲○
      ○受有「門牙動搖」之傷害，而於診斷證明書上記載「門
      牙挫傷搖動」，並建議被上訴人甲○○先至牙醫診所就醫
      等情，有成大醫院病患診療資料摘要表及診斷證明書在卷
      可稽（見本院卷第68、99頁）。而被上訴人甲○○於同日
      9時42分許離開成大醫院後，遵從急診醫師之指示，至位
      於台南市○○路之開慈牙醫診所看診，看診之醫師認被上
      訴人甲○○兩顆牙齒僅稍微搖動，右上唇亦稍微撕裂傷，
      並不嚴重，不需要拍攝X光，亦不需要固定牙齒，僅給予
      抗生素及止痛藥，再觀察治療，此有開慈牙醫診所診斷證
      明書及看診醫師函文1份在卷可憑（見原審卷第182頁、本
      院卷第110頁）。被上訴人甲○○回台中後，另至佳威牙
      醫看診，該診所診斷結果為右上正中門牙脫位（牙位11）
      …並建議拔除，此有該診所之診斷證明書可稽（見原審卷
      第23頁），以上復為被上訴人所是認。足見被上訴人等對
      於就醫之事實及因果已盡舉證之責任，已堪證明其傷害行
      為與結果間在客觀上有相當因果關係及其必要性。上訴人
      空言辯稱：成大醫院診斷證明書上醫師囑言：病人於95年
      5月2日19時31分至本院急診求治，惟被上訴人乙○○於當
      日下午4點多即自行離開上訴人診所，然事故地離成大醫
      院不到10分鐘車程，為何遲至19時31分才到醫院就醫呢？
      另一被上訴人甲○○發生事故當日之成大診斷書上醫師囑
      言：病人於9時16分至本院急診求治，經診治後於9時30分
      離院，前後只有14分鐘；因此，上訴人質疑其傷害之因果
      關係云云，尚無足取。
（四）又關於被上訴人甲○○因本件傷害造成門牙動搖及脫位，
      因「依據學理及實務，牙齒支持組織，即骨槽骨如喪失逾
      牙根之2/3，且牙齒搖晃程度達三級，即屬難以保留使用
      及治癒之牙齒，必須予以拔除」。而拔除後如製作（傳統
      ）牙冠牙橋予以復形，其先決條件為「三顆支台齒必須健
      康強壯，足以承受自身及缺損部分的咬合力」，惟「可以
      成為支台齒之牙位13、22及23（13、14、22）本身亦有輕
      度（牙位13）及中度（牙位22及23）齒槽骨喪失，並有一
      級及二級動搖，如勉強製作六顆牙冠牙橋，將加速齒槽骨
      吸收，終將導致六顆牙冠牙橋加速毀損」；拔除後如「植
      牙」，則「不用考慮兩側支台齒的狀況及切削其他牙齒。
      較製作牙冠牙橋美觀」，此有全美牙醫診所之全美98.6忠
      字第001號函在卷可稽（見本院卷第69頁）。另拔除後如
      製作「活動假牙」，則「為美觀不如固定假牙，前牙可能
      看到金屬勾，裝戴時有異物感、咬合力約固定假牙三成，
      每次用完食物，必須卸下清洗。其鄰近牙齒亦承受咬合時
      水平及垂直力量亦有導致骨質（齒槽骨）破壞」。被上訴
      人甲○○年紀尚輕，對替代之牙齒使用年限需求較長，且
      顧及植牙治療在咬合功能及外觀上，均優於活動假牙等因
      素，採植牙治療應屬合理必要，且損害賠償旨在回復原狀
      ，就門牙牙齒而言，不論在外觀或其作用上，均為一般人
      日常生活極其重要之身體組織，被上訴人甲○○因上訴人
      之侵權行為受害，已甚不幸，自不能僅以費用因素，強求
      被上訴人甲○○採用效果較不理想之治療方式。
（五）再按「因故意或過失，不法侵害他人之權利者，負損害賠
      償責任」、「不法侵害他人之身體或健康者，對於被害人
      因此增加生活上之需要時，應負損害賠償責任；被害人雖
      非財產上之損害，亦得請求賠償相當之金額」，民法第18
      4條第1項前段、第193條第1項、第195條第l項前段定有明
      定。又按「物因毀損，不能回復原狀或回復原狀顯有重大
      困難者，應以金錢賠償其損害」，民法第215條亦有明文
      。茲查，被上訴人等前揭所受傷害、財產毀損既與上訴人
      之上開行為，在客觀上有相當因果關係。則被上訴人等依
      侵權行為損害賠償法律關係請求上訴人賠償其損害，自屬
      有據。茲就其金額應為若干分述如下：
    (一)被上訴人乙○○部分：
    醫療費支出部分：被上訴人乙○○因前揭傷害而支出醫療
      費用1,534元，有成大醫院收據1紙可證（見原審卷第16頁
      ），並為上訴人所不爭執（見本院卷第59頁），則被上訴
      人乙○○此部分之請求，自屬有據。
    錄音筆及V8攝錄影機之回復原狀費用部分：被上訴人乙○
      ○之錄音筆及V8攝錄影機因遭上訴人毀損，已如前述，並
      有照片2張附於警卷可按（見原法院95年度簡字第2833號
      卷附警卷第7頁、第8頁），而上開器材業已無法修復或無
      修護價值，亦有被上訴人乙○○提出之「鴻進貿易股份有
      限公司」維修單及「全國電子/全國數位」客戶送修單為
      證（見原審卷第135頁、160-161頁），被上訴人乙○○主
      張以重新購買所需之費用為35,890元為計算基準，自屬有
      據。又本件錄音筆及V8攝錄影機，既以新品更換損害之舊
      品，則在計算損害賠償額時，自應將零件折舊部分予以扣
      除（最高法院77年5月17日第9次民事庭會議決議參照），
      而依行政院所發布之固定資產耐用年數表及固定資產折舊
      率表，錄音帶、錄影帶、CD、LD製造設備之耐用年數為6
      年，依定率遞減法每年應折舊369/1000，另依營利事業所
      得稅結算申報查核準則第95條第8項規定「固定資產提列
      折舊採用定率遞減法者，以1年為計算單位，其使用期間
      未滿1年者，按實際使用之月數相當於全年之比例計算之
      ，不滿1月者，以1月計」，據此，本件被上訴人乙○○之
      錄音筆為94年2月15日購買，V8攝錄影機於94年8月20日購
      買，此有被上訴人乙○○提出之全國電子股份有限公司之
      訂購單為憑，至損壞日95年5月2日止，實際各使用近1年3
      月，及9個月，損害各為錄音筆第一年折：2990×0.369
      =1103元，第二年折：（0000-0000)×0.369×3/12＝183
      元；扣除折舊後之金額為0000-0000-000=1804元。V8攝
      錄影機折32900×0.369×9/12＝9105元；扣除折舊後金額
      為：00000-0000=23795元。+計25,599元，此金額亦
      為上訴人所不爭執（見本院卷第59頁），則被上訴人乙○
      ○此部分之請求在25,599元範圍內之請求為有理由，其逾
      此部分，則屬無據。
    精神慰撫金部分：按慰藉金之賠償以人格權遭受侵害，使
      精神上受有痛苦為必要，至其核給之標準固與財產上損害
      之計算不同，惟非不可斟酌雙方身分、資力與加害程度，
      及其他各種情形核定相當之數額（最高法院51年台上字第
      223號判例參照）。本件被上訴人乙○○中國醫藥大學學
      士後中醫系畢業，為恩典中醫診所之負責人，在社會上有
      相當之地位，遭上訴人傷害，致其身體上、精神上受有痛
      苦，應可認定。而上訴人亦為主恩中醫診所之負責人，本
      院斟酌案發地點係上訴人之診療處所，當時上訴人尚在看
      診，被上訴人乙○○持錄音錄影設備前往致生本件爭執，
      及被上訴人乙○○所受之傷害等情，認被上訴人乙○○請
      求上訴人賠償之精神慰撫金以1萬元為當，逾此部分，自
      屬無據。
    故而，被上訴人乙○○可請求金額為37,133元（1,534+10
      ,000+25,599=37,133）。
    (二)被上訴人甲○○部分：
    醫療費支出部分：被上訴人甲○○主張其支出醫療費用1,
      740元，業據其提出成大醫院收據l紙、惠眾牙醫診所醫療
      費用明細1紙、佳威牙醫診所醫療費用明細2紙、賢德醫院
      門診掛號收據9紙、全美牙醫診所醫療費用明細1紙可證（
      見原審卷第21-30頁），並為上訴人所不爭執，應予准許
      。
    植牙費用部分：又被上訴人甲○○主張其因前述傷害，造
      成門牙動搖及脫位，需進行植牙所需之費用為191,740元
      ，並提出開慈牙醫診所95年10月6日診斷證明書，及成大
      醫院95年10月6日乙種診斷證明書既分別載明為「牙齒動
      搖，右上唇撕烈傷」，「右臉右頸挫傷紅腫、門牙挫傷搖
      動、右上唇撕裂傷0.5公分」等語，及全美牙醫診所97年1
      2月12日之治療計劃乙件在卷可憑（見原審卷第159頁、本
      院卷第66頁）），可見被上訴人甲○○當日即受有牙床動
      搖之傷害，應可認定；且再經本院函查全美牙醫診所就被
      上訴人甲○○是否有植牙之必要，而經全美牙醫診所以全
      美98.6忠字001號函覆略以：「依據學理及實務，牙齒支
      持組織，即骨槽骨如喪失逾牙根之2/3，且牙齒搖晃程度
      達三級，即屬難以保留使用及治癒之牙齒，必須予以拔除
      」、而拔除後如「製作（傳統）牙冠牙橋予以復形，其先
      決條件為三顆支台齒必須健康強壯，足以承受自身及缺損
      部分的咬合力，而綜合（被上訴人之情況）「可以成為支
      台齒之牙位13、22及23本身亦有輕度、中度齒槽骨喪失，
      並有一級及二級動搖，如勉強製作六顆牙冠牙橋，將加速
      齒槽骨吸收，終將導致六顆牙冠牙橋加速毀損」；又拔除
      後如植牙，其優點則為「不用考慮兩側支台齒的狀況及切
      削其他牙齒。較製作牙冠牙橋美觀」；另拔除後如製作活
      動假牙，則其缺點為美觀不如固定假牙，前牙可能看到金
      屬勾，裝戴時有異物感、咬合力約固定假牙三成，每次用
      完食物，必須卸下清洗。其鄰近牙齒亦承受咬合時水平及
      垂直力量亦有導致骨質（齒槽骨）破壞。」等語（見本院
      卷第69頁）。而被上訴人甲○○現年41歲（57年3月29日
      生，原審卷第23頁），對替代牙齒使用年限需求較長，為
      顧及植牙治療在咬合功能及外觀上，均優於活動假牙等因
      素，採植牙治療應屬合理必要，且損害賠償旨在回復原狀
      ，且以門牙牙齒而言，不論在外觀或其作用上，均為一般
      人日常生活極其重要，故而上開費用，應屬治療上之必要
      費用，被上訴人甲○○此部分之請求，自屬有據。
    精神慰撫金：被上訴人甲○○紐西蘭之大學畢業，目前為
      中醫師助理在社會上有相當之地位，因遭上訴人傷害，造
      成門牙動搖，一年多來不斷就診，並斟酌當時上訴人之行
      為並非蓄意之情狀，認被上訴人甲○○請求上訴人賠償精
      神慰撫金以5萬元為當，逾此部分，自屬無據。
    綜上所述，被上訴人甲○○可請求之金額為243,480元（1
      ,740+191,740+50,000=243,480）。
（六）末按雙方互毆乃雙方互為侵權行為，與雙方行為為損害之
      共同原因者有別，無民法第217條過失相抵原則之適用（
      最高法院68年台上字第967號判例要旨參照），而查本件
      被上訴人乙○○、甲○○與上訴人間之事件，縱如上訴人
      所主張係為被上訴人等挑釁所引起，而互有侵權行為，則
      依上開說明，雙方即無過失相抵原則之適用，故而上訴人
      主張應予抵減，不足憑採。
乙、反訴部分：
（一）按因侵權行為所生之損害賠償請求權，自請求權人知有損
      害及賠償義務人時起，2年間不行使而消滅，民法第197條
      第1項前段定有明文。又所謂知有損害及賠償義務人，係
      指明知而言。如當事人間就知之時間有所爭執，應由賠償
      義務人就請求權人知悉在前之事實，負舉證責任；關於侵
      權行為損害賠償請求權之消滅時效，應以請求權人實際知
      悉損害及賠償義務人時起算，非以知悉賠償義務人因侵權
      行為所構成之犯罪行為經檢察官起訴，或法院判決有罪為
      準（最高法院72年台上字第1428號、72年台上字第738號
      判例參照）。茲查，本件上訴人主張被上訴人乙○○於95
      年5月2日至上訴人開設之中醫診所滋事一情，業經被上訴
      人乙○○主張時效抗辯。而上訴人黃政芬係於97年9月26
      日提出本件反訴起訴，此有上訴人提出之反訴狀可稽（見
      原審卷第92頁），依上開說明，上訴人對被上訴人乙○○
      95年5月2日前之事實，經多次爭訟，自無不知之理，上訴
      人丙○○此部分之請求權，顯然已逾2年之請求權時效，
      被上訴人乙○○之抗辯，自屬有據。
（二）再按當事人主張有利於己之事實者，就其事實有舉證之責
      任，民事訴訟法第277條前段定有明文；又按民事訴訟如
      係由原告主張權利者，應先由原告負舉證之責，若原告先
      不能舉證，以證實自己主張之事實為真實，則被告就其抗
      辯事實即令不能舉證，或其所舉證尚有疵累，亦應駁回原
      告之請求（最高法院17年上字第917號判例可資參照）。
      茲查，被上訴人乙○○係依臺中地院95年度家抗字第15號
      協調筆錄所協議成立之探視方式，於95年10月6日至上訴
      人之主恩診所探視黃昱德，業據被上訴人提出臺中地院95
      年度家抗字第15號協議筆錄乙件為憑（見原審卷第62-64
      頁），依上開協議所載確實有增加被上訴人乙○○得於中
      秋節探視之時間，是被上訴人乙○○辯稱於95年10月6日
      至上訴人處探視兩造之子黃昱德，依法自屬有據，並無不
      法之行為。且由被上訴人甲○○以V8攝影機拍攝之畫面翻
      拍，上訴人抱著黃昱德之照片顯示，當時並非在上訴人之
      診間，亦無證據資料顯示影響上訴人看診，而有滋擾上訴
      人應診病患之情。故而上訴人主張95年10月6日被上訴人2
      人，利用上訴人看診之時段藉故鬧事，嚴重損害上訴人之
      名譽及信用，致其社會評價受到嚴重貶損及傷害云云，則
      依上開舉證責任分配原則，實難為上訴人有利之認定。
四、綜上所述，被上訴人乙○○、甲○○依民法第184條第1項、
    第193條第1項、第195條第1項前段、第215條等規定及侵權
    行為損害賠償之法律關係，請求上訴人丙○○給付被上訴人
    乙○○47,133元，給付被上訴人甲○○243,480元，及均自
    起訴狀繕本送達翌日即97年5月7日（見原審卷第36頁）起至
    清償日止，按週年利率百分之5計算之利息，為有理由，應
    予准許；逾此部分之請求，則屬無據，應予駁回。原審就未
    逾上開應予准許部分，為被上訴人勝訴之判決，復依職權為
    假執行之宣告，依上訴人之聲請酌定擔保金為免假執行之宣
    告，經核並無違誤。又上訴人依民法第184條第1項前段、第
    185條、第195條第1項前段規定反訴請求被上訴人乙○○、
    甲○○給付精神慰撫金部分，為無理由，應予駁回。其假執
    行之聲請，亦失所附麗，亦應駁回。原判決就此部分為上訴
    人敗訴之判決，併駁回其已失所附麗之假執行聲請，經核亦
    無不合。上訴人上訴論旨指摘原判決不當，求予廢棄改判，
    為無理由，應予駁回。
五、本件事證已臻明確，兩造其餘攻擊防禦及主張，於本判決之
    結果，並無任何影響，爰不再一一贅述。
六、據上論結，本件上訴為無理由，依民事訴訟法第449條第1項
    、第78條，判決如主文。
中    華    民    國    98    年    10    月    20   日
                  民事第三庭    審判長法  官    蘇清恭
                                      法  官    蘇重信
                                      法  官    王浦傑
上為正本係照原本作成。
不得上訴。
中    華    民    國    98    年    10    月    21    日
                                      書記官    廖英琇


司法院資訊處製作；財團法人民間司法改革基金會備份。
